【裁判字號】    99,交抗,338
【裁判日期】    991018
【裁判案由】    聲明異議
【裁判全文】
臺灣高等法院高雄分院刑事裁定         99年度交抗字第334號
抗  告  人
即受處分人  甲○○
上列抗告人因違反道路交通管理處罰條例聲明異議案件，不服臺
灣高雄地方法院中華民國99年7 月16日裁定（99年度交聲字第18
61號、第1862號），提起抗告，本院裁定如下：
    主  文
原裁定撤銷，發回臺灣高雄地方法院。
    理  由
一、抗告意旨略以：
(一)、按禁止「拼裝車」在公路上行駛之立法本旨，既係著眼於使
    用上之不安全性，基於使用安全性之考量，任何非由合格正
    式車廠所設計、製造出廠之車輛或在原廠車上任意改裝非屬
    原廠設計規範或容許代換之零件，因其整車結構並不曾或更
    動後未再經原廠之嚴謹檢測及調校，使用上具有潛在之危險
    性，此二種車輛均屬所謂之「拼裝車」，至若將原廠車完全
    拆解後，再以原車或原設計規範容許代換之零件重行組裝成
    車，並未更動或破壞「整車」既有設計之系統調諧性及合適
    度，則仍屬原廠車而非「拼裝車」。因此，所謂「拼裝車輛
    」，應指改變原廠車輛系統設計，或就車輛重要結構部分以
    其他零件拼湊組裝，而足以影響車輛性能或使用上安全性之
    車輛而言。是若自行以原廠設計及零件組裝而成，不影響原
    有系統整合、重要結構及安全性能者，當非本條例所規範之
    「拼裝車輛」，至於來歷證明之車輛，與「拼裝車輛」應屬
    二事，尚不得以車輛來歷不明，即推認屬「拼裝車輛」，而
    逸脫「拼裝車」可能之文義範圍。
(二)、汽車車身、引擎、底盤、電系等重要設備變更或調換，或因
    交通事故遭受重大損壞修復後，不申請公路主管機關施行臨
    時檢驗而行駛者，處汽車所有人新臺幣（下同）2400元以上
    9600元以下罰鍰，並責令其檢驗，道路交通管理處罰條例第
    18條第1 項訂有明文。換言之，汽車車身、引擎、底盤、電
    系等係可變更或調換之設備，僅係課以汽車所有人於變更或
    調換後，應申請公路主管機關施行臨時檢驗之義務。又參酌
    鈞院上開裁定意旨，所謂「拼裝車輛」，係指改變原廠車輛
    系統設計，或就車輛重要結構部分以其他零件拼湊組裝，而
    足以影響車輛性能或使用上安全性之車輛而言。如以原車或
    原設計規範容許代換之零件重行組裝成車，並未更動或破壞
    整車」既有設計之系統調諧性及合適度，則仍屬原廠車而非
    拼裝車」。
(三)、依卷附之系爭車體進口報單所示，系爭車體之引擎排氣量為
    2000C.C ，固與0110-ZC 車牌原歸屬車體排氣量3199C.C.不
    同，惟系爭車體既為原廠MERCEDES-BENZ 出廠之引擎，則同
    一廠牌、排氣量不同之引擎間，是否屬於原設計規範所容許
    代換之零件? 更換排氣量不同之同一廠牌引擎，是否會更動
    或破壞「整車」既有設計之系統調諧性及合適度? 原審未經
    車輛專業機構鑑定，徒以抗告人即異議人（下稱異議人）更
    換與0110-ZC 號車牌原畫歸屬之車體排氣量不同之引擎，遽
    認異議人係屬在原廠車上任意改裝非屬原廠系統設計規範零
    件，就車輛重要結構部分以其他零件拼湊組裝，影響原有系
    統整合、重要結構及安全性能，系爭車體確為拼裝車輛」云
    云，似嫌率斷。
(四)、系爭車體係以原廠MERCEDES-BENZ 設計製造迄之零件組裝而
    成，並不影響原有系統整合、重要結構及安全性能，自非道
    路交通管理處罰條例所規範之「拼裝車輛」。異議人所有車
    號0110-ZC 自小客車，係經公路主管機關核准領用牌照之車
    輛，於調換排氣量不同之引擎後，既非「拼裝車輛」如未通
    過公路主管機關之檢驗，異議人尚可調換與0110-ZC 號車牌
    原歸屬之車體排氣量相同之引擎，自不能援引道路交通管理
    處罰絛例第12條第2 項之規定沒入該車。
(五)、原裁定另以異議人同時將所有0110-ZC 號牌照借供系爭車體
    使用，以及在系爭車體上使用他車牌照號牌照行駛之種違規
    情事云云，惟按一行為違反數個行政法上義務規定而應處罰
    鍰者，依法定罰鍰額最高之規定裁處，行政罰法第24條訂有
    明文。系爭車體與車牌號碼0110-ZC 號原歸屬車體已合而為
    一，實際上並無本車與他車兩輛車輛，且車牌號碼號本應懸
    掛於原歸屬車體上，豈得因此謂抗告人分別有「牌照借供他
    車使用」、「使用他車牌照行駛」之二行為。原裁定竟認抗
    告人係違反第12條第1 項第5 款「牌照借供他車使用」及「
    使用他車牌照行駛」之規定，維持原處分機關各為裁罰之處
    分，適用法律顯有違誤。
(六)、綜上所述，原裁定既有上開重大之瑕疵，異議人為此提起抗
    告，請撤銷原裁定，發回原法院另為適法之裁定等語。
二、原裁定略以：
(一)、原處分意旨略以：異議人即受處分人甲○○於民國99年4 月
    6 日下午1 時46分許，駕駛0110-ZC 號自小客車（下稱該車
    車體為系爭車體）行經高雄市○○區○○路與復興一路口時
    ，為高雄市政府警察局交通大隊新興分隊執勤員警攔停稽查
    ，發現該車前後車身號碼分別為WDB0000000A083079 號與WD
    B0000000A009626 號，不相一致，且該車排氣量為2000C.C.
    ，與車牌號碼0110-ZC 號車籍登錄資料所屬車體之3199C.C.
    亦不相同，因認該車係未經核准領用牌照之拼裝車；又異議
    人將其所有之0110-ZC 號車牌掛於該車行駛，亦屬違規。經
    核員警舉發違規並無違誤，爰以高監營裁字第裁80-B000000
    00號裁決書，就異議人「使用他車牌照行駛」、「拼裝車輛
    ，未經核准領用牌證行駛」之違規行為，依道路交通管理處
    罰條例第12條第1 項第2 款及第5 款規定之，裁處11800 元
    罰鍰，並依同條第2 項規定，沒入該車。另以高監營裁字第
    裁80-B00000000號裁決書，就異議人「牌照借供他車行使」
    之違規行為，依道路交通管理處罰條例第12條第1 項第5 款
    及第2 項之規定，裁處7900元罰鍰，並吊銷汽車牌照。
(二)、異議意旨略以：異議人原有車號0110-ZC 號之自小客車，係
    經核准領用牌照之車輛，嗣該車因事故致引擎、車身毀損，
    異議人遂自行進口同車型之引擎及車身零件修復，而異議人
    未申請主管機關檢驗即行駛，固違反道路交通管理處罰條例
    第18條第1 項規定，但該車之底盤、電系均未變更，應非拼
    裝車輛。又異議人將0110-ZC 號車牌掛於系爭車體上，事實
    上僅有一行為，如同時構成道路交通管理處罰條例第12條第
    1 項第5 款前、後段之處罰要件，應依行政罰法第24條規定
    ，僅得從一重處罰，原處分認異議人同時構成第12條第1 項
    第5 款前、後段之違規，顯違反一事不二罰原則。再原處分
    之處罰主文欄並未記載車輛沒入之處分，自應將扣案之車輛
    返還異議人。爰聲明異議請求撤銷原處分。
(三)、按道路交通管理處罰條例第12條第1 項第2 款所謂「拼裝車
    輛」，就其字面文義，乃指「拼湊組裝」之車輛而言，此種
    車輛未經主管機關核准並領用牌照之前，依道路交通管理處
    罰條例第12條第1 項第2 款規定，禁止在道路上行駛，究其
    立法目的，當係因「拼裝車」在駕駛使用上之安全性堪慮，
    故有予以禁止之必要，是其文義指涉範圍為何，自應本此規
    範意旨，而為合目的之解釋。查各型量產車於正式出廠上市
    ○○○○○段，其機電、引擎、動力傳輸、車身結構等各部
    系統均經原廠縝密精心之設計，再以系統整合之方式，詳為
    計算、測試、調校各系統於組合整車中之調諧性及合適度，
    其目的除在使各部系統經組裝成車之後，均能發揮原先設計
    之最佳性能外，更在使各部系統之運轉功率及輸力負苛之許
    容性或耐受度，彼此間緊密配合，相互調諧為用，而無倚輕
    倚重之失衡現像，以確保將來量產上市之「整車」於使用上
    之安全性。茲禁止「拼裝車」在公路上行駛之立法本旨，既
    係著眼於使用上之不安全性，則基於上開說明，即不難尋繹
    出「拼裝車」之應有意涵。詳言之，基於使用安全性之考量
    ，任何非由合格正式車廠所設計、製造出廠之車輛或在原廠
    車上任意改裝非屬原廠設計規範或容許代換之零件，因其整
    車結構並不曾或更動後未再經原廠之嚴謹檢測及調校，使用
    上具有潛在之危險性，此二種車輛均屬所謂之「拼裝車」。
    因此，所謂「拼裝車輛」，應指改變原廠車輛系統設計，或
    就車輛重要結構部分以其他零件拼湊組裝，而足以影響車輛
    性能或使用上安全性之車輛而言。（臺灣高等法院高雄分院
    96年度交抗字第137 號裁定意旨參照）。
(四)、經查：
 1、異議人原所有0110-ZC 號車牌應歸屬之車體為BENZ廠牌，藍
    色，排氣量3199C.C.，車身號碼：WDB0000000A009626 號，
    而異議人於前揭時地遭警攔查時，該車牌係懸掛在1 輛白色
    ，排氣量2000C.C.，車身號碼WDB0000000A083079 號，後座
    另刻有WDB0000000A009626 號之車體上，有卷附汽車車籍查
    詢資料、照片3 張、進口報單為證，顯然異議人於前揭時地
    所駕駛之系爭車體，與0110-ZC 號車牌原歸屬之車體不相一
    致。又異議人自承將0110-ZC 號車牌原歸屬之車體更換自國
    外進口之引擎及車身零件（見刑事聲明異議狀第3 頁），並
    有進口報單影本2 張存卷為憑，而引擎乃車輛至為重要結構
    之部分，異議人既更換與0110-ZC 號車牌原歸屬之車體排氣
    量不同之引擎，自屬在原廠車上任意改裝非屬原廠系統設計
    規範零件，就車輛重要結構部分以其他零件拼湊組裝，影響
    原有系統整合、重要結構及安全性能。且異議人亦坦承未申
    請公路主管機關施行臨時檢驗而行駛（見刑事聲明異議狀第
    3 頁），則該整車結構更動後未再經原廠之嚴謹檢測及調校
    ，使用上具有潛在之危險性，足以影響車輛性能及使用上安
    全性，應可認定。是系爭車體，確為「拼裝車輛」無誤。又
    ，該拼裝車既已非原廠出產之「整車」，即與監理單位原核
    發0110-ZC 號牌照時檢驗合格之車輛不屬同一。從而，拼裝
    車所有人應繳驗車輛來歷憑證，並經交通部以車輛型式安全
    及品質一致性審驗之方式審驗合格，核發車輛型式安全審驗
    合格證明文件，再由公路監理機關依相關規定登記檢驗合格
    後，辦理車輛發照，方得行駛於公路。異議人在系爭車體未
    取得牌照前，於公路上行駛，自為拼裝車輛未經核准領用牌
    證行駛，當屬違反道路交通管理處罰條例第12條第1 項第2
    款之規定，灼然甚明。異議人辯稱系爭車體非拼裝車輛云云
    ，自非的論。
 2、異議人於前開時、地，駕駛未經核准領用牌照之系爭車體，
    並使用0110-ZC 號牌照，為警查獲等情，有高雄市政府警察
    局交通大隊新興分隊高市警交字第B00000000 號、第B00000
    000 號舉發違反道路交通管理事件通知單各1 紙在卷足佐。
    是異議人同時有將其所有0110-ZC 號牌照借供系爭車體使用
    ，以及在系爭車體上使用他車牌照即0110-ZC 號牌照行駛之
    2 種違規情事，應堪認定。
 3、至異議人辯稱原處分機關違反一事不二罰原則云云。查本件
    異議人前開經舉發之違規行為，係基於異議人除了是車牌號
    碼0110-ZC 號牌照之所有人，卻借供他車（即系爭車體）使
    用，構成道路交通管理處罰條例第12條第1 項第5 款前段之
    「牌照借供他車使用」違規外，其並為系爭車體之所有人，
    卻在未經核准領用牌照前，懸掛0110-ZC 號牌照，而構成同
    款後段之「使用他車牌照行駛」違規，兩者並非一事，自無
    上揭規定之適用。是異議人所辯，亦難憑採。
(五)、綜上所述，異議人前述違反道路交通管理處罰條例之行為，
    經原處分機關依該條例第12條第1 項第2 款、第5 款前、後
    段、第2 項之規定，裁處共19700 元之罰鍰，並吊銷汽車牌
    照，於法並無不合，亦未逾法定裁量標準。是異議人就此部
    分異議，尚無理由，應予駁回。惟依同條第2 項規定，行為
    人有違反該條第1 項第2 款規定之行為者，除處罰鍰外，車
    輛並沒入之，而本件依卷附原處分機關交與異議人之高監營
    裁字第裁80-B00000000號裁決書（見本院99年度交聲字第18
    62號卷第20頁），僅於舉發違規事實欄內記載「三、車輛沒
    入」，漏未於裁決書之處罰主文欄內記載「車輛沒入」，自
    難認為允洽。雖原處分機關於聲明異議案件移送書上記載裁
    決書處罰主文漏未載明「車輛沒入」，特予補正，並於所附
    高監營裁字第裁80 -B00000000 號裁決書正本之處罰主文欄
    內加載「車輛沒入」等語，惟車輛沒入涉及異議人權利義務
    之重要處罰內容，自不得逕以上開方式補正。從而，原處分
    機關就高監營裁字第裁80-B00000000號裁決書既有上述違誤
    ，自應由本院將該處分撤銷，以異議人有違反道路交通管理
    處罰條例第12條第1 項第2 款前段、第5 款後段之行為，依
    該規定裁處異議人罰鍰11800 元，並依同條例第12條第2 項
    規定諭知車輛沒入等語，固非無見。
三、經查：
(一)、原裁定雖以「異議人將0110-ZC 號車牌原屬之車體及引擎更
    換自國外進口之引擎及車身，自屬在原廠車上任意改裝非屬
    原廠系統設計規範零件，就車輛重要結構部分以其他零件拼
    湊組裝，影響原有系統整合、重要結構及安全性能。且未申
    請公路主管機關施行臨時檢驗而行駛，則該整車結構更動後
    未再經原廠之嚴謹檢測及調校，使用上具有潛在之危險性，
    足以影響車輛性能及使用上安全性」，而認確為「拼裝車輛
    」，當屬違反道路交通管理處罰條例第12條第1 項第2 款規
    定等語（原裁定第3-4 頁）；然：
 1、按汽車車身、引擎、底盤、電系等重要設備變更或調換，或
    因交通事故遭受重大損壞修復後，不申請公路主管機關施行
    臨時檢驗而行駛者，處汽車所有人2400元以上9600元以下罰
    鍰，並責令其檢驗，同上條例第18條第1 項定有明文，又參
    諸該項規定之立法理由係「為杜絕不當之汽車設備變更，影
    響行車安全」，從而，同上條例第18條第1 項規定尚不禁止
    汽車車身、引擎、底盤、電系等設備可予變更或調換，僅規
    定汽車所有人於變更或調換後，應先申請公路主管機關施行
    臨時檢驗後，始得行駛甚明。本件異議人所有車號01 10-ZC
    自小客車，係經公路主管機關核准領用牌照之車輛，有卷附
    汽車車籍查詢資料（見原審卷第16頁），依據上開說明，似
    無不准異議人所有上開車輛以更換車身、引擎等設備方式修
    復之規定，異議人主張其以合法進口之原廠零件設備更換修
    復，倘若無訛，則為何非屬同上條例第18條第1 項規定裁罰
    之範圍，異議人於原審亦執此情聲明異議（見原審卷第6 頁
    ），原裁定未予敘明如何不可採之理由，逕認「在原廠車上
    任意改裝非屬原廠系統設計規範零件，就車輛重要結構部分
    以其他零件拼湊組裝」，而以同上條例第12條第1 項第2 款
    「拼裝車輛未經核准領用牌證行駛」規定裁罰，尚嫌速斷。
 2、依同上條例第12條第1 項第1 、2 款「未領用牌照行駛」、
    「拼裝車輛未經核准領用牌證行駛」及第2 項前項「第1 款
    中屬未依公路法規定取得安全審驗合格證明，及第二款之車
    輛並沒入之」等規定相互對照，以上開第2 項有關車輛「沒
    入」與否之考慮，仍以可否「安全行駛」為要，而原裁定雖
    以「異議人將0110-ZC 號車牌原屬之車體及引擎更換，…，
    未再經原廠之嚴謹檢測及調校，使用上具有潛在之危險性」
    等語，然原審未傳喚異議人說明該車於更換車身、引擎後，
    有無「經原廠之嚴謹檢測及調校」，亦未經由汽車專業機構
    鑑定該車所為之上開零件、設備更換，是否影響行駛安全，
    則原裁定逕認「足以影響車輛性能及使用上安全性，而認確
    為拼裝車輛」等語，自有調查未周之處。
(二)、原裁定固以異議人上開更換車體及引擎後即屬「拼裝車輛」
    ，而認異議人係0110-ZC 號牌照之所有人，卻借供他車（即
    系爭車體）使用，構成道路交通管理處罰條例第12條第1 項
    第5 款前段之「牌照借供他車使用」違規外，其並為系爭車
    體之所有人，卻在未經核准領用牌照前，懸掛0110-ZC 號牌
    照，亦構成同款後段之「使用他車牌照行駛」違規，兩者並
    非一事等語（原裁定第4 頁），惟按一行為違反數個行政法
    上義務規定而應處罰鍰者，依法定罰鍰額最高之規定裁處，
    此觀行政罰法第24條規定自明。本件異議人將0110-ZC 號車
    牌懸掛於原裁定所認之「系爭車體」之舉，客觀上觀之，異
    議人似僅有「一行為」，縱認其有同上條例第12條第1 項第
    5 款規定之「牌照借供他車使用」及「使用他車牌照行駛」
    ，是否僅能「依法定罰鍰額最高之規定裁處」？又原裁定雖
    各以異議人係「牌照所有人」及「系爭車體所有人」，而認
    異議人應分別裁罰，但「系爭車體」究竟是否合於上開「拼
    裝車輛」之認定，尚待審酌查明（如上所述），倘非屬「拼
    裝車輛」之情形，自無所謂「他車」存在。從而，原裁定以
    異議人違反同上條例第12條第1 項第5 款規定，維持原處分
    機關各為裁罰之處分等語，容有再予斟酌之處。
四、綜上所述，原裁定既有上述可議，則異議人提起本件抗告，
    為有理由，自應由本院將原裁定撤銷，發回原審法院更為適
    當之裁定。
據上論結，依道路交通案件處理辦法第26條，刑事訴訟法第413
條前段，裁定如主文。
中    華    民    國    99    年    10    月    18    日
                  刑事第三庭    審判長法  官  莊崑山
                                      法  官  唐照明
                                      法  官  張意聰
以上正本證明與原本無異。
本裁定不得再抗告。
中    華    民    國    99    年    10    月    18    日
                                      書記官  陳金卿

司法院資訊處製作；財團法人民間司法改革基金會備份。
